臺灣苗栗地方法院民事判決　　　　　　　　　　　九十二年度訴字第三八八號
　　原　　　告　乙○○
　　訴訟代理人　魏早炳律師
　　　　　　　　魏翠亭律師
　　　　　　　　李克欣律師
　　被　　　告　韓商現建營造股份有限公司
　　法定代理人　甲○○
　　訴訟代理人　江錫麒律師
右當事人間請求損害賠償事件，本院於民國九十三年七月二十三日言詞辯論終結，判
決如下：
    主    文
被告應給付原告新臺幣壹佰零參萬元，及自民國九十二年九月十六日起至清償日止，
按年息百分之五計算之利息。
原告其餘之訴駁回。
訴訟費用由被告負擔二分之一；餘由原告負擔。
本判決第一項，於原告以新臺幣參拾肆萬元為被告供擔保後，得假執行。
原告其餘假執行之聲請駁回
　　事    實
甲、原告方面：
  壹、聲明：
    一、被告應給付原告新臺幣（下同）二百十四萬七千二百五十八元，及自起訴狀
        繕本送達翌日起至清償日止，按年息百分之五計算之利息。
    二、願供擔保請准宣告假執行。
  貳、陳述：
    一、被告於民國九十一年四月二十日向原告承租坐落苗栗縣通霄鎮○○段第五六
        三之一地號土地（下稱系爭土地），面積二○六○平方公尺，作為臺灣高速
        鐵路施工時之道路通行及相關工程之使用，租賃期限自九十一年四月二十二
        日起至九十二年四月二十一日止，詎於租賃期間即因被告公司施工不良，造
        成原告位於系爭土地上之水池漏水，然被告迄今仍未設置防止水池崩塌漏水
        之必要設施，經原告聘請裕盛土木包工業估價結果，修復工程費用為二百十
        四萬七千二百五十八元，是依民法第二百十四條規定，原告自得請求被告賠
        償上開金額及自起訴狀繕本送達翌日起至清償日止按年息百分之五計算之利
        息。
    二、前開租賃期間，被告為排水而於系爭水池東測堤岸，以鑽寶機鑽洞埋設排水
        管路時，因原告依約有容忍之義務而無權加以阻止，粗估被告計埋設八公尺
        、十二公尺、十五公尺長度之排水管路約十八支，惟依兩造土地租賃契約書
        第二、七、十一、十五條約定，被告自負有於租賃關係消滅後，按善良管理
        人之職責，將租賃物回復原狀，以達不致影響水池堤岸安全及原有蓄水功能
        之程度，以返還原告。乃被告竟未依債務本旨履行其義務，爰依據兩造土地
        租賃契約書之約定、債務不履行、加害給付及民法第二百十四條規定，請求
        判決如訴之聲明所示。
  參、證據：提出土地租賃契約書、估價單、工程說明書、建德法律事務所函、立法
      委員劉政鴻服務處函及附件（均影本）各一件及照片二十張為證；並聲請本院
      囑託臺灣省土木技師公會鑑定系爭水池是否因被告埋設排水管導致漏水及其修
      復費用若干。
乙、被告方面：
  壹、聲明：原告之訴駁回。
  貳、陳述：被告於系爭水池東側地下埋設排水管，其目的在排除土壤中之水分，且
      未直接穿刺原告之水池，上開排水管之位置更係位在臺灣高速鐵路徵收之土地
      內，足見上開排水管之埋設與原告水池之漏水間並無因果關係。
  參、證據：提出照片九張；並聲請訊問鑑定人黃武雄、黃文福；另聲請由其他學術
      機構或其他技師公會鑑定。
    理    由
一、原告起訴主張：被告於九十一年四月二十日向原告承租系爭土地，面積二○六○
    平方公尺，作為臺灣高速鐵路施工時之道路通行及相關工程之使用，租賃期限自
    九十一年四月二十二日起至九十二年四月二十一日止。被告於前開租賃期間，為
    排水而於系爭水池東測堤岸，以鑽寶機鑽洞埋設排水管路時，因原告依約有容忍
    之義務而無權加以阻止，粗估被告計埋設八公尺、十二公尺、十五公尺長度之排
    水管路約十八支，惟依兩造土地租賃契約書第二、七、十一、十五條約定，被告
    自負有於租賃關係消滅後，將租賃物回復原狀，以達不致影響水池堤岸安全及原
    有蓄水功能之程度，以返還原告，乃被告竟未依債務本旨履行，爰依據兩造土地
    租賃契約書之約定、債務不履行、加害給付及民法第二百十四條規定，請求被告
    賠償修復費用二百十四萬七千二百五十八元及法定遲延利息等語。
二、被告則以：被告於系爭水池東側地下埋設排水管，其目的在排除土壤中之水分，
    且未直接穿刺原告之水池，上開排水管之位置更係位在臺灣高速鐵路徵收之土地
    內，足見上開排水管之埋設與原告水池之漏水間並無因果關係，原告之請求非有
    理由等語，資為抗辯。
三、原告主張被告於九十一年四月二十日向原告承租系爭土地，面積二○六○平方公
    尺，作為臺灣高速鐵路施工時之道路通行及相關工程之使用，租賃期限自九十一
    年四月二十二日起至九十二年四月二十一日止，被告於前開租賃期間，為排水而
    於系爭水池東測堤岸，以鑽寶機鑽洞埋設排水管路等情，業據其提出土地租賃契
    約書及存證照片十七張為證（見本院卷第八、九頁及第五五至五八頁頁），復為
    被告所不爭，堪信原告此部份主張為真實。
四、惟原告主張上開排水管之埋設，導致原告所有系爭水池漏水，喪失原有蓄水功能
    ，被告自負有於租賃關係消滅後回復原狀之義務一節，則為被告所否認，並以前
    揭情詞置辯。是以本件首應審究者，為上開排水管之埋設，有無導致原告所有系
    爭水池漏水？被告是否負有於租賃關係消滅後回復原狀之義務？經查：
（一）原告所有系爭水池於被告施工後有漏水之情，業據原告提出存證照片十七張為
      證（見本院卷第五五至五八頁），並經本院依原告聲請囑託臺灣省土木技師公
      會鑑定結果，認系爭水池之水經由水池東測堤岸地下之排水管、排水片排出；
      並認水池之水亦經由九十三年二月十三日鑑定報告（下稱原鑑定報告）第二十
      四頁之排水盲管（溝），排往原鑑定報告第二十七頁編號第十四、十五號照片
      之塑膠管，及經由原鑑定報告第四十頁編號第五、六號照片中之塑膠管排出，
      有臺灣省土木技師公會九十三年二月十三日（93）省土技字第○五七二號鑑定
      報告書及九十三年六月七日（九三）省土技字第二四六八號函附補充鑑定報告
      在卷可稽（見本院卷第一一七、一一八頁）；參諸鑑定人即臺灣省土木技師公
      會技師黃文福、黃武雄於本院結證稱：由堤岸另一面（高鐵軌道之邊坡）之排
      水管有水排出來，即可判斷原告之水池有漏水，惟該排出之水係包括地下水及
      水池之水，伊等去勘驗當日，水池背面有大量之水由排水管流出，且可聞流水
      聲等語（見本院卷第一五八頁），衡諸鑑定人為土木技師，具有工程專業知識
      與經驗，與兩造亦無任何利害關係，其證言應堪信實。是以系爭水池有漏水之
      情事，足堪認定。被告辯稱系爭水池並未漏水云云，委無足採。
（二）次按上開排水管之埋設，與系爭水池漏水間有無因果關係一節，徵諸臺灣省土
      木技師公會九十三年六月七日（九三）省土技字第二四六八號函附補充鑑定報
      告（下稱補充鑑定報告），認系爭水池東測堤岸內確實埋設有排水管路，並認
      該等管路之埋設係為排除擋土牆及護坡後之地下水（含系爭水池之滲透水），
      故有影響系爭水池之蓄水功能等語（見本院卷第一一六、一一七頁）；佐以鑑
      定人黃文福、黃武雄於本院結證稱：系爭水池之水並非經由排水管吸出，而係
      水池之水滲透至土壤中，加上土壤中原本含有之地下水，經過土壤滲透作用，
      經由排水管排出，縱無排水管，水池之水依然會流出，但有排水管之埋設，會
      讓水池之水及其他地下水加速滲透排出等語（見本院卷第一五七頁），足認上
      開排水管之埋設雖未直接將水池之水排出，然仍加速使水池之水流失，而致減
      損系爭水池之蓄水功能，堪以認定。
（三）按兩造簽訂之土地租賃契約書第二條約定：「甲方（即原告）將其右列土地租
      予乙方（即被告），作為臺灣高速鐵路工程施工時之道路通行及相關工程進行
      之使用。於不續租時，乙方應負責回復原狀」，第七條約定：「乙方於租賃到
      期時，除經甲方同意續租外，應即日將租賃土地，按善良管理人之職責，回復
      原狀，交還甲方管業」。本件被告向原告承租系爭土地，其租賃期間業於九十
      二年四月二十一日屆滿，有土地租賃契約書在卷為憑（見本院卷第八頁），是
      依上開約定，被告自負有將系爭土地回復原狀之義務。而系爭土地於出租予被
      告前，並未見有漏水之情事，茲因被告於水池東測堤岸地下埋設排水管之故，
      致使池水加速流失，則被告自負有排除上開排水管，返還原有土地狀態予原告
      之義務。惟按應回復原狀者，如經債權人定相當期限催告後，逾期不為回復時
      ，債權人得請求以金錢賠償其損害。民法第二百十四條定有明文。又不能回復
      原狀或回復顯有重大困難者，應以金錢賠償其損害，同法第二百十五條亦有明
      定。本件原告業於九十二年八月五日以建德法律事務所（九二）建炳字第○八
      ○五○一號函催告被告於十五日內回復原狀（見本院卷第一二、一三頁），惟
      逾期未見被告回復；又被告埋設上開排水管之目的，係為排除水池東側擋土牆
      及護坡之地下水，用以維護高速鐵路之行車安全，基於公共安全之考量，自不
      能加以排除，是以本件原告之損害亦有不能回復原狀或回復顯有重大困難之情
      形，揆諸上開規定，原告請求以金錢賠償損害，自無不合。
（四）至於損害賠償之金額若干？按應負損害賠償責任者，債權人得請求支付回復原
      狀所必要之費用，以代回復原狀，修正後民法第二百十三條第三項定有明文。
      參諸臺灣省土木技師公會鑑定結果，認原告所提之施工方式並不專業，施工上
      有其危險性及困難度，尤以鋼筋之配置、挖土方式、擋土牆斷面以重力式擋土
      牆處理等，均非正規處理方式，而鋼軌係做基礎或臨時擋土用，亦未見說明，
      其估價單之工程費用難謂合理；而系爭水池永久性之防漏工程，應以貫穿黏土
      層具連續性之無縫擋（防）水牆處理，所需工程費約二百三十萬元；惟上開防
      漏工程，除以連續壁方式止漏外，尚可以其他方式處理，如舖設皂土毯，然其
      耐久性較連續壁差，工程費約需一百零三萬元；如以連續壁方式處理，其施工
      位置除須考慮產權問題外，尚須避免損及已完成之護坡土釘及洩排水管等，並
      需考慮可有效阻隔農塘滲流水之流線等語（見原鑑定報告第六、七頁）。本院
      審酌系爭水池本即會產生池水滲透至土壤之自然現象，應無完全止漏之必要，
      況據上開原鑑定報告，亦認以連續壁方式施工未必可完全止漏（見原鑑定報告
      第七頁），是在連續壁施工方式與舖設皂土毯方式效果相差無幾之情況下，連
      續壁施工方式之工程費高達二百三十萬元，舖設皂土毯之工程費僅一百零三萬
      元，應認其修復方式以舖設皂土毯為適當。從而原告請求被告賠償之數額以一
      百零三萬元為允當。
五、綜上所述，原告本於兩造間土地租賃契約書之約定及民法第二百十四條規定，請
    求被告給付一百零三萬元，及自起訴狀繕本送達翌日即九十二年九月十六日起至
    清償日止，按年息百分之五計算之法定遲延利息，為有理由，應予准許；其逾此
    範圍之請求，為無理由，應予駁回。又原告固依土地租賃契約書、債務不履行、
    加害給付及民法第二百十四條規定（此部份應非訴訟標的）提起本訴，惟其僅有
    單一之聲明，法院於此重疊訴之合併，認其中一項請求為有理由，即可為原告勝
    訴之判決，毋庸就其他競合之請求更為審判，併此敘明。
六、原告陳明願供擔保聲請宣告假執行，就原告勝訴部份，核無不合，爰酌定相當之
    擔保金額准許之。至原告敗訴部份，其假執行之聲請，因訴之駁回而失所附麗，
    應併予駁回之。
七、被告雖聲請再囑託水利專業機構，鑑定上開排水管之埋設與系爭水池之漏水間有
    無因果關係，惟查上開事項業經臺灣省土木技師公會鑑定在案，並經本院依被告
    聲請詳加訊問鑑定人在卷，事證已臻明確，被告之聲請尚無必要，附此敘明。
八、據上論結，本件原告之訴為一部有理由，一部無理由，依民事訴訟法第七十九條
    、第三百九十條第二項，判決如主文。
中　　　華　　　民　　　國　　九十三　　年　　　八　　　月　  　六  　　日
                                  民事庭法　　　官　黃佩韻
正本係照原本作成。
如不服本判決，應於判決送達後二十日內，向本院提出上訴狀。
中　　　華　　　民　　　國　　九十三　　年　 　 八 　　 月　  　六  　　日
                                        法院書記官　張麗琴
